ACORDAO-COMPLETO-2517794

ACÓRDÃO 609/2022 ATA 10/2022 - PLENÁRIO

VISTOS, relatados e discutidos estes autos que cuidam de Denúncia a respeito de irregularidades relacionadas à dilapidação de bens e à invasão de faixa de domínio concedida para a exploração de serviços de transporte ferroviário;
		ACORDAM os Ministros do Tribunal de Contas da União, reunidos em Sessão Plenária, diante das razões expostas pelo Relator, em:
		9.1. com fulcro nos arts. 235 e 237 do RI/TCU, conhecer da presente Denúncia para, no mérito, considerá-la procedente;
		9.2. com base no art. 47 da Lei 8.443/1993, converter o presente processo em Tomada de Contas Especial;
		9.3. orientar à unidade técnica que, no prazo de 180 dias, informe ao Relator sobre o andamento da TCE determinada no item anterior, caso ainda não esteja instruída;
		9.4. encaminhar cópia do presente Acórdão, acompanhado do Relatório e do Voto que o fundamentam, para:
		9.4.1. o denunciante;
		9.4.2. Ministério da Infraestrutura;
		9.4.3. Agência Nacional de Transportes Terrestres; e
		9.4.4. Procuradoria da República nos Estados de São Paulo, Paraná, Santa Catarina e Rio Grande do Sul.

Denúncia a respeito de possíveis irregularidades relacionadas à dilapidação de bens e à invasão de faixas de domínio da União, concedidos à empresa Rumo S.A. para exploração e desenvolvimento do serviço público de transporte ferroviário de carga.

Agência Nacional de Transportes Terrestres; Departamento Nacional de Infraestrutura de Transportes; Ministério da Infraestrutura.

3. Interessados/Responsáveis: não há.

13.1. Ministros presentes: Ana Arraes (Presidente), Walton Alencar Rodrigues, Bruno Dantas, Vital do Rêgo, Jorge Oliveira e Antonio Anastasia (Relator).
13.2. Ministros-Substitutos convocados: Augusto Sherman Cavalcanti e André Luís de Carvalho.

ACORDAO-COMPLETO-2537208

Acórdão 1474/2022 - Plenário

ANTONIO ANASTASIA

Transcrevo a seguir, nos termos do art. 1º, § 3º, inciso I, da Lei 8.443/1992, a instrução lavrada no âmbito da Secretaria de Fiscalização de Infraestrutura Portuária e Ferroviária (peça 24) , cujas conclusões contaram com a anuência do corpo diretivo daquela unidade técnica (peça 25) .
"INTRODUÇÃO
Cuidam os autos de denúncia a respeito de possíveis irregularidades relacionadas à dilapidação de bens e à invasão de faixas de domínio da União, concedidos à empresa Rumo S.A. para exploração e desenvolvimento do serviço público de transporte ferroviário de carga (peça 5) .
O denunciante informa que o município de Bernardino de Campos/SP é dividido pela antiga e extinta Ferrovia Sorocabana, atualmente concedida à empresa Rumo, e que no trecho entre os municípios de Avaré/SP e Ourinhos/SP a ferrovia está desativada há alguns anos.
Em face dessa circunstância, relata a ocorrência de furtos de materiais das vias férreas, como trilhos, parafusos e dormentes, implicando a dilapidação dos bens da União concedidos à empresa Rumo.
Além disso, o denunciante reporta a invasão e o cercamento de áreas de propriedade da União, com a construção de casas, chácaras e prédios, com o apoio da prefeitura municipal.
HISTÓRICO 
Em despacho dirigido à Segecex, o Ministro-Relator Raimundo Carreiro destacou que o objeto da denúncia se relaciona ao subitem 9.7 do Acórdão 2876/2019-TCU-Plenário (TC Processo 009.032/2016-9) , de relatoria do Ministro Augusto Nardes, cuja redação tem origem em proposta da declaração de voto do Ministro Vital do Rêgo, verbis (peça 2) :
"9.7. determinar ao Ministério da Infraestrutura que, em conjunto com a Agência Nacional de Transportes Terrestres (ANTT) e o Departamento Nacional de Infraestrutura de Transportes, com fulcro no art. 43, inciso I, da Lei 8.443/1992, c/c art. 250, inciso II, do Regimento Interno do TCU, que promova tratativas junto ao Estado de São Paulo e aos municípios, porventura interessados, em tornar servíveis as áreas que vierem a se tornar inoperantes após a execução das intervenções para soluções de conflitos urbanos;"
Nesse sentido, o relator indicou que no curso da instrução processual a unidade técnica competente deveria colher manifestação do Ministério da Infraestrutura (MInfra) , da Agência Nacional dos Transportes Terrestres (ANTT) e do Departamento Nacional de Infraestrutura de Transportes (Dnit) , acerca do cumprimento do mencionado subitem 9.7 do Acórdão 2876/2019-TCU-Plenário, em especial no caso concreto mencionado na denúncia.
Por fim, o despacho orientou sobre a possibilidade de ser solicitado auxílio do Promotor de Justiça da Comarca local.
Na instrução inicial, após o exame de admissibilidade demonstrar que a denúncia atende aos requisitos necessários para sua apuração (peça 8, p.2, §§ 5 a 9) , inferiu-se que o trecho ferroviário indicado pelo denunciante compõe a linha Rubião Júnior/SP - Presidente Epitácio/SP, atualmente com tráfego interrompido, mas sob a responsabilidade da empresa Rumo Malha Sul S.A (RMS) , tendo em vista as informações apresentadas pelas concessionárias, constantes na Declaração de Rede de 2021 (peça 6, p.1) .
Verificou-se que o correspondente contrato de concessão prevê como obrigação da concessionária zelar pela integridade dos bens vinculados à concessão, conforme normas técnicas específicas, devendo mantê-los em perfeitas condições de funcionamento e conservação, até a sua transferência à concedente ou a nova concessionária (peça 7, p.8, cláusula 9.1, alínea XIV) ; competindo à concedente cumprir e fazer cumprir as disposições regulamentares dos serviços e as cláusulas contratuais, cabendo-lhe também a ação fiscalizatória (peça 7, p.10, cláusula 9.2, alínea VI, e p.13, cláusula 12)  
Portanto, entendeu-se necessário realizar diligência à ANTT, para que apresentasse os atos normativos que autorizaram a supressão de tráfego e a possível desativação e devolução do trecho em comento, bem assim para que informasse as ações fiscalizatórias efetuadas, as irregularidades encontradas e as medidas de correção requeridas da Rumo Malha Sul S.A.
Quanto ao item 9.7 do Acórdão 2876/2019-TCU-Plenário, emitido no âmbito do processo TC Processo 009.032/2016-9, citado pelo relator, salientou-se que tal processo cuida de Relatório de Acompanhamento (Racom) autuado com o objetivo específico de avaliar os atos e procedimentos preparatórios para a prorrogação antecipada do contrato de concessão da Malha Paulista, e que, embora o monitoramento de suas determinações e recomendações aguardasse resposta de diligência para possibilitar o exame integral das ações adotadas pelos jurisdicionados, no que tange ao item 9.7 do aludido acórdão, o MInfra se manifestou por meio da Nota Informativa 9/2020/CGOFER/DTFER/SNTT (TC Processo 009.032/2016-9, peça 315, p.2) :
Cumpre destacar que, no bojo das discussões com o Estado de São Paulo acerca do Protocolo de Intenções do TIC, também tem sido tratada a questão do aproveitamento das possíveis áreas que venham a se tornar inoperantes após a execução das intervenções para solução de conflitos urbanos, conforme consta no registro documental (SEI - Documento nº 2235655) mencionado anteriormente. Tendo em vista que já foram iniciadas as tratativas com o Estado de São Paulo, que, em conjunto com o MInfra, irá promover articulação com os municípios, considera-se atendido o item 9.7 do Acórdão 2876/2019-TCU-Plenário. (grifou-se) 
Portanto, à vista do comando indicado pelo relator à peça 2, e considerando que as últimas informações provenientes do MInfra sobre o atendimento ao item 9.7 do Acórdão 2876/2019-TCU-Plenário foram apresentadas no primeiro trimestre de 2020, foi proposta a realização de diligência àquela pasta ministerial, para que fornecesse informações atualizadas sobre as tratativas junto ao Estado de São Paulo e aos municípios, porventura interessados, em tornar servíveis as áreas que vierem a se tornar inoperantes após a execução das intervenções para soluções de conflitos urbanos, e se tais tratativas abarcam o trecho ferroviário entre Avaré/SP e Ourinhos/SP.
Ainda quanto ao item 9.7 do Acórdão 2876/2019-TCU-Plenário, inicialmente optou-se por solicitar informações sobre seu atendimento apenas ao MInfra, principal responsável pelo cumprimento da determinação. Caso a resposta ministerial demandasse algum complemento da ANTT e/ou Dnit, seriam realizadas diligências adicionais.
A proposição de realização das diligências foi acolhida (peça 9) , emitindo-se os correspondentes ofícios à ANTT e ao MInfra (peças 10 a 12) .
A ANTT encaminhou os documentos constantes nas peças 14 a 17, ao passo que a resposta do MInfra compõe as peças 18 a 20.
EXAME TÉCNICO
Informações da Agência Nacional de Transportes Terrestres 
Solicitou-se à ANTT a apresentação das seguintes informações (peça 8, p.3-4, § 22, "b", e peça 10) :
a) o ato normativo da Agência que autorizou a supressão de tráfego na linha ferroviária entre Rubião Júnior/SP e Presidente Epitácio/SP, e o respectivo ato autorizativo da desativação, com a consequente devolução, caso tenha ocorrido;
b) as ações fiscalizatórias efetuadas pela Agência na linha ferroviária Rubião Júnior/SP - Presidente Epitácio/SP, sob a concessão da empresa Rumo Malha Sul S.A, ao longo da vigência da concessão;
c)  as irregularidades encontradas nas referidas fiscalizações; e
d)  as medidas de correção requeridas da concessionária;
Em relação ao item "a", informa-se sobre a inexistência de registro de ato normativo da ANTT que tenha autorizado a supressão de tráfego, com consequente devolução, do trecho ferroviário entre Rubião Júnior/SP - Presidente Epitácio/SP, integrante da malha ferroviária concedida à Rumo Malha Sul - RMS. Portanto, esse trecho permanece como obrigação da concessionária RMS, nos termos do seu contrato de concessão e arrendamento (peça 16, p.1, § 5º) .
Com pertinência aos itens "b" e "c", foram relacionadas nove inspeções e/ou fiscalizações, realizadas entre 2012 e 2019, que resultaram na identificação de irregularidades, citando-se de forma exemplificativa, as seguintes condutas omissivas da concessionária (peça 17, p.1) :
deixar de cumprir reiteradamente as determinações da ANTT; 
não manter as condições de segurança operacional no trecho; 
não zelar pelos bens vinculados ao Contrato de Arrendamento; 
não envidar esforços para combater invasões e atos de esbulhos contra o patrimônio arrendado; 
não manter a continuidade do serviço, abandonando o trecho sob sua responsabilidade.
Em referência ao item "d", informa-se que a Concessionária foi oficiada pela ANTT em diversas oportunidades, visando a correção das irregularidades encontradas. Dentre as medidas de correção requeridas citam-se (peça 17, p.1-2) :
realizar as correções das deficiências encontradas na via permanente (substituição de trilhos, talas, dormentes, correção de lastro, etc.) ; 
adotar medidas, inclusive judiciais, para combater as ocupações irregulares na faixa de domínio; 
substituir os bens avariados e manter em dia os inventários dos bens arrendados; 
realizar as obras necessárias para retomada das condições de segurança operacional no trecho concedido; 
realizar serviços de melhorias em cruzamentos rodoferroviários visando a segurança operacional.
Análise da SeinfraPortoFerrovia
Em primeiro plano, ante a inexistência de registro de ato normativo da ANTT que tenha autorizado a supressão de tráfego e devolução do trecho ferroviário entre Rubião Júnior/SP - Presidente Epitácio/SP, a obrigação de zelar pela integridade dos bens vinculados à concessão permanece sob responsabilidade da Rumo Malha Sul S.A., conforme cláusula 9.1, alínea XIV, do contrato de concessão (peça 7, p.8) , constatando-se, em face do teor da denúncia e das informações prestadas pela ANTT, que a RMS descumpre tal disposição de maneira sistemática.
Quanto à atuação da ANTT, verifica-se que a Agência promove fiscalizações periódicas no trecho Rubião Júnior/SP - Presidente Epitácio/SP, contudo não se obtém o efeito esperado, qual seja, a correção das irregularidades identificadas.
Essa circunstância também foi identificada na auditoria operacional destinada a avaliar a gestão da ANTT sobre o funcionamento da concessão da Malha Oeste, consignada no achado de auditoria "A Atuação da ANTT não tem sido efetiva no sentido se impedir a degradação das condições operacionais da Malha Oeste", do qual se transcreve o excerto a seguir (TC Processo 026.116/2020-0, peça 54) :
270. Verificou-se que devido à falta de efetividade dos instrumentos utilizados pela ANTT na fiscalização dos bens arrendados, especialmente da via permanente, a Agência não foi capaz de fazer com que a concessionária mantivesse a Malha Oeste em condições adequadas, o que levou a sua constante deterioração, com reflexos negativos na capacidade de transporte e na qualidade do serviço prestado. 
271. Durante os trabalhos, a equipe observou que a ANTT realiza regularmente fiscalizações na Malha Oeste para verificar a qualidade do serviço prestado pela Concessionária na manutenção e conservação desses bens. Ela também notifica a concessionária das irregularidades encontradas e instaura processos sancionadores para aplicação de penalidades como advertência e multa. Entretanto, a efetividade desses processos é bastante questionável, pois as condições da via permanente vêm num contínuo processo de degradação [...]
Identificou-se como uma das causas desse problema a ausência de normas que estabeleçam objetivamente as obrigações da concessionária no que diz respeito à manutenção dos bens operacionais, pois o correspondente contrato de concessão não contém critérios para avaliar se os bens vinculados estão sendo mantidos em "perfeitas condições de funcionamento e conservação" (TC Processo 026.116/2020-0, peça 54, §§ 277, 278 e 325) .
Além disso, a auditoria operacional verificou que dentre 58 multas decididas administrativamente, 49 sofreram algum tipo de judicialização, das quais 46 ainda permaneciam na condição de suspensas judicialmente (TC Processo 026.116/2020-0, peça 54, § 308) . Nesse escopo, consignou-se:
326. [...] o longo prazo para solução dos processos sancionadores associado ao valor relativamente baixo das multas aplicadas em relação ao montante necessário de investimento para manutenção da Ferrovia, não estimulam a Concessionária a cumprir sua obrigação contratual de manter os bens vinculados à concessão em perfeitas condições de funcionamento e conservação.
Entende-se que o contexto acima delineado, concernente à atuação da ANTT sobre a Malha Oeste, sob concessão da Rumo Malha Oeste S.A., é aplicável à concessão da Malha Sul.
Portanto, considera-se que a Agência tem adotado as medidas disponíveis, visando a consecução contratual por parte da Rumo Malha Sul, não obstante os resultados obtidos serem limitados. 
Noutro escopo, verifica-se que o contrato de concessão pertinente à Malha Sul foi firmado em 1997, com duração de trinta anos, portanto com previsão de término regular em 2027 (peça 7, p.2, cláusula 2ª e p.22) . 
Contudo, o Decreto 10.624/2021 qualificou o empreendimento ferroviário Malha Sul no âmbito do Programa de Parcerias de Investimentos da Presidência da República (PPI) , possibilitando ao poder concedente, observada a vantajosidade para a União e após a avaliação da conveniência e da oportunidade do projeto, promover a prorrogação antecipada do contrato de concessão, nos termos do disposto na Lei 13.448/2017.
Dessa forma, dado o interesse da RMS na prorrogação antecipada, entreve-se uma oportunidade para que a ANTT possa condicionar a prorrogação à resolução, pela concessionária, das atuais pendências por ela criadas, dentre elas o abandono de trechos ferroviários. 
De toda forma, mesmo que a RMS não concorde com as condições a serem impostas para a realização da prorrogação antecipada, estará sujeita a medidas administrativas e/ou judiciais, em face da obrigação assumida na cláusula 9.1, alínea XIV, do contrato de concessão.
É importante destacar que o objeto da denúncia, "dilapidação de bens e invasão de faixas de domínio da União", atrelados à exploração de serviço ferroviário de carga, constitui um problema sistemático, identificado em outras malhas ferroviárias, decorrente, em parte, do abandono de trechos ferroviários pelas concessionárias.
Nesse sentido, a peça 22 apresenta alguns exemplos de manifestações sobre invasões de faixa de domínio e furtos, pertinentes ao serviço ferroviário de cargas, apresentadas à Ouvidoria da ANTT entre 2018 e 2020, obtidas por decorrência de trabalhos preliminares de auditoria de conformidade (Ofício de Requisição 01-144/2020) , objeto do TC Processo 026.123/2020-7. 
Nesse contexto, informa-se ter sido editada a Medida Provisória (MP) 1.065, de 30 de agosto de 2021, com previsão de devolução ou desativação de ramais a pedido:
Art. 20. A administradora ferroviária, em regime de concessão ou permissão, poderá requerer à ANTT a devolução ou a desativação de trechos ferroviários:
I - que não apresentem tráfego comercial nos cinco anos anteriores à apresentação do pedido; ou
II - comprovadamente antieconômicos, no âmbito do respectivo contrato de concessão ou permissão, independentemente de período sem tráfego comercial, em decorrência da extinção ou do exaurimento das fontes da carga.
Os §§ 1º a 4º do artigo em comento estabelecem outros parâmetros a serem observados para a devolução ou desativação do trecho ferroviário, dentre elas o valor da indenização devida pela concessionária ou permissionária (§ 2º) .
Dessa forma, vislumbra-se que a MP contribuirá para eliminar ou mitigar o abandono de trechos ferroviários pelas concessionárias, e, por conseguinte, os problemas a ele associados, a exemplo de invasões de faixa de domínio.
Deve-se citar ainda o projeto de Lei do Senado Federal 261/2018, que busca instituir um novo marco legal para a ferrovias nacionais, e, portanto, aprimorar o funcionamento do sistema ferroviário, podendo prever soluções que eliminem e/ou mitiguem as irregularidades descritas na denúncia. Verifica-se que o substitutivo apresentado em 7/10/2021 pelo Exmo. Senador Jean Paul Prates, relator do PLS 261/2018, estipula regras de devolução de trechos ferroviários, similares às constantes na Medida Provisória 1.065/2021 (peça 23, p.26, art. 15) .   
Nesse cenário, considerando as mencionadas ações dos Poderes Executivo e Legislativo; tendo em vista que a denúncia trata de um problema sistêmico, identificado em outras malhas ferroviárias; que o TCU já vem atuando sobre o tema, como no processo TC 026.116/20200, que cuida de  auditoria operacional destinada a avaliar a gestão da ANTT sobre o funcionamento da concessão da Malha Oeste; e que a ANTT tem realizado fiscalizações periódicas e adotado as medidas a seu dispor em face das irregularidades identificadas, em que pese a procedência da denúncia, entende-se indevido propor a adoção de providências adicionais pela Agência, sem prejuízo de a SeinfraPortoFerrovia continuar tratando do tema de forma sistêmica, considerando as prioridades de fiscalização identificadas no setor ferroviário. 
Informações do Ministério da Infraestrutura 
O MInfra foi instado a apresentar informações e documentos atualizados sobre as tratativas junto ao Estado de São Paulo e aos municípios, porventura interessados, em tornar servíveis as áreas que vierem a se tornar inoperantes após a execução das intervenções para soluções de conflitos urbanos (item 9.7 do Acórdão 2876/2019-TCU-Plenário) , e se tais tratativas eventualmente abarcam o trecho ferroviário entre Avaré/SP e Ourinhos/SP  (peça 8, p.4, § 22, "c", e peça 12) .
Em resposta, a Nota Informativa 31/2021/CGOFER/DTFER/SNTT menciona que o Acórdão 2876/2019-TCU-Plenário refere-se ao processo de prorrogação antecipada da Malha Paulista, no qual foram estabelecidas obrigações de investimentos para realização de obras para mitigação de conflitos urbanos de diferentes graus de complexidade: vedação de faixa de domínio, passarela de pedestres, passagem inferior, viaduto rodoviário e ferroviário, remoção de oficina, e contorno ou variante ferroviária (peça 20, p.1-2) .
Informa-se que as soluções de conflitos urbanos aderentes ao item 9.7 do Acórdão 2876/2019-TCU-Plenário estão associadas apenas aos casos em que serão implantadas variantes ou contornos ferroviários. De acordo com o caderno de obrigações da Rumo Malha Paulista, detalhado na planilha de acompanhamento das obras obrigatórias, oriundo do processo de prorrogação antecipada, as seguintes intervenções se enquadram no escopo em comento:
a) Variante de Cedral, São José do Rio Preto e Mirassol: com previsão de início em março de 2023, estimado para ser executado em até três anos e dois meses;
b) Contorno de Catanduva: com previsão de início em agosto de 2023, estimado para ser executado em até um ano e 8 meses;
c) conclusão do Contorno de Barretos: com previsão de início em janeiro de 2023, estimado para ser executado em até um ano e três meses para conclusão;
Posto isso, considerando que o horizonte de início das obras supramencionadas está previsto para iniciar no ano de 2023, informa-se que o MInfra não iniciou as tratativas junto ao Estado de São Paulo e aos municípios, porventura interessados, em tornar servíveis as áreas que vierem a se tornar inoperantes após a execução das intervenções para soluções de conflitos urbanos.
Acerca do trecho ferroviário entre Avaré/SP e Ourinhos/SP, expõe-se que tal segmento faz parte da Malha Sul, também administrada pela Rumo S.A., cujo processo de prorrogação antecipada teve início com a qualificação do empreendimento junto ao PPI, por meio da Resolução 147, de 2 de dezembro de 2020. Portanto, as tratativas a serem realizadas com o estado de São Paulo e municípios não envolverão, no momento, o referido trecho ferroviário.
Contudo, informa-se que a Secretaria Nacional de Transportes Terrestres - SNTT/MInfra está desenvolvendo atividades de elaboração e proposta, em futuro próximo, de uma Política para o Desenvolvimento do Transporte Ferroviário de Passageiros, conforme Relatório da Consulta Estruturada. 
Ademais, nos próximos 15 (quinze) meses também estará em elaboração o Plano para o Desenvolvimento do Transporte Ferroviário de Passageiros (PDTFP) , quando serão identificadas ligações potenciais e elegíveis para eventual exploração do serviço de transporte de passageiros, o que possibilitará ao MInfra dispor de um critério para implementar, de forma gradual, a oferta de serviço de transporte ferroviário regional, mediante parcerias com a iniciativa privada e com outros entes federados. 
Assim, através dos estudos e projetos que serão executados no PDTFP, será possível identificar em nível de pré-viabilidade as principais oportunidades e demandas para a implantação de trens regionais de passageiros, sejam interestaduais ou intermunicipais, e até mesmo novas linhas de trens turísticos no país.
Análise da SeinfraPortoFerrovia
O MInfra expôs que o cumprimento do item 9.7 do Acórdão 2876/2019-TCU-Plenário está circunscrito aos casos em que serão implantadas variantes ou contornos ferroviários, relativos à Malha Paulista, não abrangendo o trecho ferroviário entre Avaré/SP e Ourinhos/SP, que compõe a Malha Sul, objeto da denúncia. 
Em face dessa circunstância, a ação em questão não tem aplicação direta ao caso da presente denúncia. Ademais, o cumprimento do item 9.7 do Acórdão 2876/2019-TCU-Plenário deverá ser monitorado em processo pertinente ao caso. Com efeito, deixa-se de realizar exame pormenorizado das informações prestadas pela pasta ministerial, e de propor a adoção de medidas por parte do MInfra.
CONCLUSÃO
A cláusula 9.1, alínea XIV, do contrato de concessão (peça 7, p.8) atribui à concessionária o dever de zelar pela integridade dos bens vinculados à concessão, conforme normas técnicas específicas, mantendo-os em perfeitas condições de funcionamento e conservação, até a sua transferência à concedente ou à nova concessionária, tendo-se verificado, em face da denúncia e das informações prestadas pela ANTT, o descumprimento dessa disposição contratual.
As informações prestadas pela Agência demonstram a realização de fiscalização periódica no trecho ferroviário Rubião Júnior/SP - Presidente Epitácio/SP, objeto da denúncia. Todavia as ações de controle da ANTT não têm tido êxito em compelir a Rumo Malha Sul S.A. a  corrigir as irregularidades identificadas.
Tal situação é similar à verificada em auditoria operacional realizada em 2020, na qual se constatou que "A Atuação da ANTT não tem sido efetiva no sentido se impedir a degradação das condições operacionais da Malha Oeste", apontando-se como causas a ausência de normas que estabeleçam objetivamente as obrigações da concessionária, no que diz respeito à manutenção dos bens operacionais, e a judicialização dos processos sancionadores autuados pela ANTT (TC Processo 026.116/2020-0, peça 54) .
Nesse contexto, verifica-se que a edição da Medida Provisória 1.065/2021, ao prever a possibilidade de devolução de trechos ferroviários, poderá contribuir para a eliminação ou redução do abandono de ramais ferroviários, e, por conseguinte, dos problemas a ele associados (invasão de faixa de domínio e furtos de materiais ferroviários, dentre outros) . No mesmo sentido, o PLS 261/2018, ainda em tramitação, também prevê a possibilidade de devolução de trechos ferroviários.
Tendo em vista que o teor da denúncia cuida de um problema sistêmico, identificado em outras malhas ferroviárias, e considerando que a ANTT tem realizado fiscalizações periódicas e adotado as medidas cabíveis em face das irregularidades identificadas no trecho ferroviário Rubião Júnior/SP - Presidente Epitácio/SP, em que pese a procedência da denúncia, entende-se indevido propor a adoção de providências por parte da Agência, sem prejuízo da possibilidade de a SeinfraPortoFerrovia vir a tratar do tema de forma sistêmica, considerando as prioridades de fiscalização identificadas no setor ferroviário. 
No que tange ao item 9.7 do Acórdão 2876/2019-TCU-Plenário, o MInfra esclareceu que o cumprimento da determinação está associado aos casos em que serão implantadas variantes ou contornos ferroviários, relativos à Malha Paulista, não abrangendo o trecho ferroviário entre Avaré/SP e Ourinhos/SP, objeto da denúncia. Logo, não se vislumbra a necessidade de emitir proposição sobre o tema. 
Portanto, considerando não ter sido identificada a necessidade de adoção de medidas pelos jurisdicionados (Minfra e ANTT) , será proposto o encerramento deste processo. 
PROPOSTA DE ENCAMINHAMENTO
Ante o exposto, submetem-se os autos à consideração superior, propondo:
conhecer da presente denúncia, satisfeitos os requisitos de admissibilidade previstos nos arts. 234 e 235, do Regimento Interno deste Tribunal, e no art. 103, § 1º, da Resolução - TCU 259/2014, para, no mérito, considerá-la procedente, sem, contudo, deliberar pela adoção de medidas por parte da Agência Nacional de Transportes Terrestres ou do Ministério da Infraestrutura, ante as razões expostas pela unidade técnica instrutora;
dar ciência do acórdão que vier a ser proferido ao denunciante, ao Ministério da Infraestrutura (MInfra) e à Agência Nacional de Transportes Terrestres (ANTT) , informando-lhes que o teor integral da decisão pode ser consultado no endereço www.tcu.gov.br/acordaos, podendo ser obtido no dia seguinte ao de sua oficialização;
encerrar o presente processo, com fundamento no art. 169, inciso III, do Regimento Interno do Tribunal."
2.	É o Relatório.

não há

Não atuou.

DENÚNCIA. DILAPIDAÇÃO DE PATRIMÔNIO PÚBLICO RELATIVO À INFRAESTRUTURA FERROVIÁRIA DA UNIÃO. CONHECIMENTO. CONVERSÃO EM TOMADA DE CONTAS ESPECIAL. CIÊNCIA AOS INTERESSADOS.

DENÚNCIA (DEN)

Secretaria de Fiscalização de Infraestrutura Portuária e Ferroviária (SeinfraPor).

De início, registro que relato o presente processo por sucessão ao Ministro Raimundo Carreiro (art. 153 do Regimento Interno) . Tratam os autos de denúncia, autuada a partir de comunicação enviada ao Tribunal, com fulcro nos arts. 234 a 236 do RITCU.
2.	Na exordial (peças 1 e 5) , o cidadão denunciante, morador de Bernardino de Campos/SP, reporta que - já há alguns anos - não estaria em operação o trecho ferroviário entre as cidades de Avaré e Ourinhos, concedido à empresa Rumo. Alega ainda que, em decorrência da inatividade na linha, a infraestrutura da via férrea estaria sendo dilapidada, bem como estaria ocorrendo a ocupação irregular de áreas de propriedade da União. Pede providências ao Tribunal de Contas.
3.	A petição foi conhecida como denúncia e encaminhada para análise pela área técnica do Tribunal (peça 2) . A Secretaria de Fiscalização de Infraestrutura Portuária e Ferroviária, em sua primeira instrução (peças 8 e 9) , confirmou a existência dos pressupostos para apuração da denúncia e, incontinenti, promoveu diligências nos seguintes órgãos, para obter informações:
a) na Agência Nacional de Transportes Terrestres:
i. o ato normativo da Agência que autorizou a supressão de tráfego na linha ferroviária entre Rubião Júnior/SP e Presidente Epitácio/SP, e o respectivo ato autorizativo da desativação, com a consequente devolução, caso tenha ocorrido; 
ii. as ações fiscalizatórias efetuadas pela Agência na linha ferroviária Rubião Júnior/SP - Presidente Epitácio/SP, sob a concessão da empresa Rumo Malha Sul S.A, ao longo da vigência da concessão;
iii. as irregularidades encontradas nas referidas fiscalizações; 
iv. as medidas de correção requeridas da concessionária;
b) no Ministério da Infraestrutura:
as tratativas junto ao Estado de São Paulo e aos municípios, porventura interessados, em tornar servíveis as áreas que vierem a se tornar inoperantes após a execução das intervenções para soluções de conflitos urbanos (item 9.7 do Acórdão 2876/2019-TCU-Plenário) , e se tais tratativas eventualmente abarcam o trecho ferroviário entre Avaré/SP e Ourinhos/SP.
4.	Após o recebimento das respostas (peças 14 a 20) , a SeinfraPortoFerrovia produziu a derradeira instrução dos autos (peças 24 e 25) , reproduzida no Relatório precedente. A unidade conclui que, por não haver autorização para supressão de tráfego no trecho Rubião Júnior/SP - Presidente Epitácio/SP, a obrigação de zelar pela integridade dos bens vinculados à concessão é de responsabilidade da atual concessionária, Rumo Malha Sul S.A., conforme cláusula 9.1, alínea XIV, do contrato de concessão (peça 7, p. 8) . No entanto, a empresa estaria descumprindo tal disposição de maneira sistemática, segundo a unidade técnica (peça 24, p. 4) .
5.	A Seinfra aponta que as fiscalizações e penalidades administrativas aplicadas pela Agência Reguladora (ANTT) não estariam sendo suficientes para impedir a degradação da via, situação semelhante à verificada no TC Processo 026.116/2020-0, que tratou de Auditoria Operacional na Malha Oeste, apreciada pelo Acórdão 1422/2021-TCU-Plenário (Relator Ministro Raimundo Carreiro) . Informa ainda que a Malha Sul estaria qualificada pelo Programa de Parcerias e Investimentos da Presidência da República para ter o contrato de concessão prorrogado, bem como a Medida Provisória 1.065/2021 teria previsto a possibilidade de devolução ou desativação de ramais ferroviários.
6.	Em relação às informações demandadas do Ministério da Infraestrutura, a respeito de tornar servíveis as áreas que vierem a se tornar inoperantes após a execução das intervenções para soluções de conflitos urbanos (item 9.7 do Acórdão 2876/2019-TCU-Plenário) , a Secretaria registra que a atuação do Ministério está circunscrita às variantes e contornos ferroviários previstos na Malha Paulista, não abrangendo o trecho sub examine nesses autos.
7.	Não obstante a Seinfra ter constatado a ocorrência da irregularidade inicialmente reportada e considerar a denúncia procedente, a área técnica entendeu descabido propor a adoção de qualquer medida pelos jurisdicionados, tendo em vista considerar que os fatos relatados configurariam um problema sistêmico do setor.
8.	Passo a deliberar.
9.	É cediço que grande parte da malha ferroviária nacional, concedida à exploração privada nos anos 1990, vem passando por um processo de abandono e sucateamento. Infelizmente, tal situação acomete o trecho oriundo da Estrada de Ferro Sorocabana e atualmente pertencente à Malha Sul, no qual se insere o Município de Bernardino de Campos. 
10.	Destaco que a cidade de 11.000 habitantes, localizada a 330 Km da capital paulista, tem suas raízes e seu desenvolvimento ligados à história centenária da própria ferrovia. Conforme se extrai da página do município na internet (https://www.bernardinodecampos.sp.gov.br/historia/o-municipio) :
	No ano de 1907, a Estrada de Ferro Sorocabana rompia os sertões bravios rumo ao Porto Tibiriçá [Presidente Epitácio] na ânsia de progresso e civilização, trazendo mais gente para a região que estava nascendo. O pequeno povoado de Douradão, que ficava a 3 Km da futura estação, deslocou-se para junto desta, passando a ser chamado de Estação da Figueira devido a existência de uma grande árvore desta espécie de fícus, muito comum na região, nas proximidades da linha férrea.
 	Aos poucos o povoado foi crescendo, criando-se o Distrito de Paz de Bernardino de Campos, através da Lei n° 1.570, de 06 de dezembro de 1917, assinado pelo presidente do Estado de São Paulo, Dr. Altino Arantes. O nome de Bernardino de Campos foi atribuído em honra a Bernardino de Campos, presidente deste estado por duas vezes (1892-1896) , (1902-1904) .
11.	Entendo que a incúria na manutenção dos bens públicos vinculados à infraestrutura concedida, juntamente com a inação perante a ocupação irregular da faixa de domínio da ferrovia e dos imóveis de propriedade da União infringem frontalmente a legislação pátria (arts. 6º, § 2º e 31, inciso VII da Lei 8.987/1995) e os dispositivos contratuais, no caso concreto. Vide Cláusula Nona do Contrato (peça 7, p. 7-9) :
9.1 - Das obrigações da concessionária:
 (...) 
XIV) Zelar pela integridade dos bens vinculados à CONCESSÃO, conforme normas técnicas específicas, mantendo-os em perfeitas condições de funcionamento e conservação, até a sua transferência à CONCEDENTE ou a nova CONCESSIONÁRIA;
 (...) 
XXIII) Manter as condições de segurança operacional da ferrovia de acordo com as normas em vigor;
XXIV) Manter a continuidade do serviço concedido, salvo interrupção emergencial causada por caso fortuito ou força maior, comunicando imediatamente a ocorrência de tais fatos à CONCEDENTE;
12.	Não havendo controvérsia em relação à ocorrência de dano ao erário, cabe ao TCU instaurar a competente Tomada de Contas Especial sobre o Contrato de Concessão da Malha Sul, concedida pela União, conforme previsão dos arts. 47 e 8º da Lei 8.443/1992. Tal procedimento visa a apuração dos fatos, identificação dos responsáveis e quantificação do débito, nos termos da Lei Orgânica do Tribunal.
13.	Em acréscimo, considerando que as atitudes verificadas na presente denúncia podem também representar prejuízo a direitos difusos da sociedade, como o resguardo do patrimônio histórico-cultural da população de Bernardino de Campos/SP - bem como de outras comunidades situadas ao longo dos trilhos da Malha Sul e que estejam passando pelo mesmo processo de abandono -, entendo oportuno expedir comunicação ao Ministério Público Federal, a quem compete agir nessa seara (art. 129, inciso III da Constituição Federal) , para que adote as providências que julgar adequadas. 
14.	Portanto, a presente Denúncia deve ser conhecida para, no mérito, ser considerada procedente, com a determinação de imediata conversão em TCE. A apuração do dano ao erário no caso concreto é uma prerrogativa constitucional deste Tribunal de Contas e de forma alguma obsta que a Secretaria de Controle Externo proponha e desenvolva outros trabalhos de auditoria que visem a tratar dos problemas sistêmicos do modal ferroviário.
15.	Por fim, registro que recebi, na data de ontem (22/3/2022) , pedido de retirada do presente processo da pauta desta Sessão Plenária, encaminhado por procurador da empresa Rumo Malha Paulista, que não é parte constituída nos autos. A firme jurisprudência do TCU aponta que a Tomada de Contas Especial é o procedimento adequado para o exercício do contraditório e da ampla defesa, por parte dos agentes a serem indicados na apuração dos fatos, vide Acórdãos 2.960/2015 (relator Min. Benjamin Zymler) , 2.625/2018 (relatora Min. Ana Arraes) e 2.402/2020 (relator Min. Vital do Rêgo) , todos do Plenário. Rejeito, portanto, o pedido da empresa, esclarecendo que, caso venha a ser demandada na futura TCE, ser-lhe-á assegurada a oportunidade de se manifestar naqueles autos.
16.	Ante todo o exposto, divirjo da unidade técnica, e voto por que o Tribunal adote a minuta de acórdão que ora submeto à apreciação deste Colegiado.
TCU, Sala das Sessões, em 23 de março de 2022.
ANTONIO ANASTASIA 
Relator